【裁判字號】    89,易,2435
【裁判日期】    900817
【裁判案由】    詐欺
【裁判全文】
臺灣高雄地方法院刑事判決                        八十九年度易字第二四三五號
    公  訴  人  臺灣高雄地方法院檢察署檢察官
    被      告  丙○○
右列被告因詐欺案件，經檢察官提起公訴（八十九年度偵緝字第四六六號），本院判
決如左：
    主  文
丙○○無罪。
    理  由
一、公訴意旨略以：被告丙○○意圖為自己不法之所有，於民國八十七年間，藉詞向
    告訴人甲○○借款新台幣（下同）十八萬元，言明於八十七年八月十日清償。詎
    被告於借款之後，即潛匿無蹤，告訴人始知受騙，因認被告丙○○涉有刑法第三
    百三十九條第一項之詐欺取財罪嫌。
二、按犯罪事實應依證據認定之，無證據不得推定其犯罪事實；不能證明被告犯罪者
    ，應諭知無罪之判決，刑事訴訟法第一百五十四條、第三百零一條第一項分別定
    有明文。次按刑法第三百三十九條第一項詐欺罪之成立，以意圖為自己或第三人
    不法所有，以詐術使人將本人或第三人之物交付為要件，所謂以詐術使人交付，
    必須被詐欺人因其詐術而陷於錯誤，若其所用方法，不能認為詐術，亦不致使人
    陷於錯誤，即不構成該罪。（最高法院四十六年台上字第二六○號判例參照）。
    且認定不利於被告之事實，須依積極證據，苟積極證據不足為不利於被告事實之
    認定，即應為有利於被告之認定，更不必有何有利之證據。再事實之認定，應憑
    證據，如未能發現相當證據，或證據不足以證明，自不能以推測或擬制之方法，
    以為裁判之基礎。另告訴人之告訴，係以使被告受刑事訴追為目的，是其陳述是
    否與事實相符，仍應調查其他證據以資審認。又被害人之陳述如無瑕疪，且就其
    他方面調查又與事實相符，固足採為科刑之基礎，倘其陳述尚有瑕疪，則在未究
    明前，遽採為論罪科刑之根據，即難認為適法（最高法院三十年上字第八一六號
    、四十年台上字第八六號、五十二年台上字第一三○○號、六十一年台上字第三
    ○九九號分別著有判例可資參照）。故在告訴人指訴被告涉嫌犯罪之場合，如經
    調查別無其他證據足證其指訴確與事實相符，則本於「罪證有疑、利於被告」之
    證據法則，即不得遽以其片面之指訴，擷為認定被告犯罪之唯一事證，合先敘明
三、本件公訴人認被告丙○○涉有前揭詐欺之罪嫌，無非係以告訴人甲○○之指訴，
    及被告簽發之本票一紙為其論罪之依據。然訊據被告丙○○固坦承有簽發本票之
    之事實，惟堅決否認有何詐欺取財之犯行，辯稱：伊並沒有向告訴人借錢，伊係
    與乙○○一同前去翡翠雜誌社找社長蘇錦堂要錢，在雜誌社遇到告訴人，告訴人
    說伊欠十八萬元，伊當時只跟告訴人借過四萬元還賭債，告訴人就亮出二把槍，
    強迫伊簽下十八萬元之本票等語。經查，(一)被告丙○○雖有簽發面額十八萬元之
    本票予告訴人之事實，有上開本票一紙附卷可稽，且為被告所不否認，堪信該紙
    本票確為被告所簽發無訛，然而上開本票，祇得證明被告簽發一紙本票交予告訴
    人收執之事實，而簽發本票之原因不一，其因借款擔保而簽發，或因給付買賣價
    金而簽發，亦或因新債清償而簽發，甚至因被脅迫之下而簽發，皆有可能，非必
    即出於因借款擔保而簽發一端，且告訴人經本院傳喚、拘提均未到庭陳述，亦未
    提出任何有關借款之相關證明文件以供本院查證，是尚難僅憑被告簽發上開本票
    予告訴人，即遽認被告確有向告訴人借款，並進而推認被告於借貸之初即有詐欺
    之犯行。(二)又從告訴人於八十七年九月七日告訴狀上所載：「：：：被告因長年
    不務正業，生活自是糜爛，經濟困頓，故而整個眷村裡熟識其人者，皆唯恐避之
    不及，：：：，今次，敝人亦即告訴人甲○○之情境承如所言，不堪丙○○三番
    五次糾纏，礙於往昔年幼情誼，亦本著冀悉被告能洗心革面，故而動用自己小孩
    的教育經費，籌措被告意借貸創業之款。」等語觀之，顯見被告既已明知被告經
    濟困頓，而礙於往昔年幼情誼，亦本著冀悉被告能洗心革面，仍願意借款予被告
    ，是客觀上亦難認被告有何施用詐術，使告訴人因此陷於錯誤而交付款項之行為
    。(三)又證人乙○○於本院審理時到庭證稱：八十六年間在翡翠雜誌社，談論債務
    的問題，是被告要求伊陪同前去翡翠雜誌社，因為蘇錦堂欠被告錢，後來告訴人
    來了之後說被告欠錢，被告說告訴人欠錢，他們三人的關係伊沒有介入，並沒有
    親眼看見被告簽本票及告訴人亮槍脅迫的事等語（見本院九十年八月三日審判筆
    錄），是被告與告訴人間債務關係尚有爭執，則告訴人所述被告向其借款乙節，
    即非無疑。(四)另被告雖稱告訴人亮槍脅迫其簽發上開本票等情，然證人前開證稱
    並未親眼看見被告簽本票及告訴人亮槍脅迫的事，而被告復無法提出確係告訴人
    脅迫之下始簽發本票之證據以供本院查證，自難僅憑被告供稱即認該紙本票係遭
    脅迫之下而簽發。(五)綜上所述，被告前開所辯該紙本票係告訴人脅迫下所簽發云
    云，雖乏證據證明為真實，然就現存之證據判斷，尚難認被告有何施用詐術，並
    使告訴人因此陷於錯誤之行為，自難於無其他證據之佐證情形下，僅憑告訴人之
    指訴及一紙被告所簽發之本票，即令被告擔負詐欺之罪責。此外，本院復查無其
    他積極證據足資審認被告有何公訴人所指詐欺之犯行，既不能證明被告犯罪，揆
    諸首揭規定及說明，及本諸「罪證有疑、利於被告」之證據法則，依法自應為被
    告無罪之諭知。
據上論斷，應依刑事訴訟法第三百零一條第一項，判決如主文。
中      華      民      國    九十      年      八      月     十七     日
                                    臺灣高雄地方法院刑事第一庭
                                        法  官   陳玉聰
右正本證明與原本無異。
如不服本判決，應於判決送達後十日內，向本院提出上訴狀。
                                        書記官   鄭淑臻
中      華      民      國      九十    年      八      月       十七   日


司法院資訊處製作；財團法人民間司法改革基金會備份。
